【裁判字號】    97,上更(一),283
【裁判日期】    971126
【裁判案由】    業務過失致死
【裁判全文】
臺灣高等法院臺中分院刑事判決     97年度上更(一)字第283號
上  訴  人  臺灣臺中地方法院檢察署檢察官
被      告  甲○○○
選任辯護人  楊山池    律師
上列上訴人因被告業務過失致死案件，不服臺灣臺中地方法院94
年度訴字第1887號中華民國94年8月30日第一審判決 （起訴案號
：臺灣臺中地方法院檢察署94年度偵字第4748號、第7399號，移
送併辦案號：94年度偵字第8175號），提起上訴，本院判決後經
最高法院撤銷發回，本院更為判決如下：
    主  文
原判決撤銷。
甲○○○犯業務過失致人於死罪，處有期徒刑貳月，如易科罰金
，以銀元參佰元即新台幣玖佰元折算壹日；減為有期徒刑壹月，
如易科罰金，以銀元參佰元即新台幣玖佰元折算壹日。緩刑貳年
。
    事  實
一、甲○○○任職臺中縣身心障礙福利機構財團法人瑪利亞文教
    基金會（已更名為財團法人社會福利基金會）附設瑪利亞霧
    峰教養家園（下稱霧峰教養家園，址設臺中縣霧峰鄉○○路
    355號），擔任生活服務員，負責安置在霧峰教養家園之身
    心障礙者之健康、安全維護及生活照護工作，為從事業務之
    人員。民國92年6月24日夜間，張蔡月裡值晚間8時至翌日8
    時之大夜班工作，翌日（同年月25日）凌晨1時許，安置於
    霧峰教養家園之園生張喜雅（為智障等重度多重障之身心障
    礙者）有焦慮、過動、自殘之情況，處於不適合獨立自處狀
    態，甲○○○為免張喜雅影響其他園生睡眠，即將張喜雅帶
    至該園3樓，使張喜雅獨處於評量室，甲○○○於此情況下
    ，本應特別注意依照該教養院大夜班人員至少每小時巡視一
    次之規定，以避免危險發生，依當時情況，又無不能注意之
    情形，竟疏於注意，僅於凌晨2時30分許、3時許各前往巡視
    1次後，即未再前往巡視，而使張喜雅自凌晨3時許後獨處於
    評量室，致由3樓評量室窗外摔落1樓地面氣絕身亡；俟甲○
    ○○於清晨5時10分返回評量室時始發覺。
二、案經張喜雅之配偶丙○○訴請台灣台中地方法院檢察署檢察
    官偵查起訴。
    理  由
一、按被告以外之人（包括證人、鑑定人、告訴人、被害人及共
    同被告等）於審判外之陳述雖不符刑事訴訟法第159條之1至
    第159條之4等四條之規定，而經當事人於審判程序同意作為
    證據，法院審酌該言詞陳述或書面陳述作成時之情況，認為
    適當者，亦得為證據；當事人、代理人或辯護人於法院調查
    證據時，知有刑事訴訟法第159條第1項不得為證據之情形，
    而未於言詞辯論終結前聲明異議者，視為有前項之同意，同
    法第15 9條之5定有明文。本件下列所引證據於法院審理時
    予以提示並告以要旨，各經檢察官、辯護人及被告等人表示
    意見，均未異議，依上開規定，具有證據能力。
二、訊據被告甲○○○固坦承其於上揭時地將被害人張喜雅帶至
    3 樓評量室、翌日清晨5時10分許發現張喜雅死亡之事實不
    諱，惟矢口否認有何過失犯行，辯稱：霧峰教養家園的設備
    符合法令規定，伊本身職責需要照顧園內8名園生，霧峰教
    養家園如果有受照顧的人發生躁動情形時，均會被安置於評
    量室，伊完全是依照園內規定處理。張喜雅之前即曾因發生
    傷害自己之行為，經伊帶至評量室後，都有安靜睡覺，並未
    發生任何異常情況，此外其他園生遭安置在評量室時，也從
    未發生過任何不幸。92年6月24日當晚，因張喜雅又有躁動
    及傷害自己之行為，伊才將張喜雅帶到評量室內，且因當時
    伊尚有其他7位園生要照顧，除須帶該等園生去大、小便外
    ，尚須負責清潔及煮早餐等工作，伊才讓張喜雅獨自留在評
    量室內，去做其他工作。其間，伊均有依照規定前往巡視張
    喜雅，而張喜雅也都安靜的在評量室內，因為評量室是很安
    全的地方，伊認為張喜雅安靜的待在評量室內，不會再有自
    殘行為，才讓張喜雅繼續留在評量室內，伊已依照霧峰教養
    院的規定去做，發生這種事情伊也很難過云云。經查：
(一)被害人張喜雅係告訴人丙○○之配偶，因故導致語言、智能
    及平衡等多重障礙，領有重度身心障礙手冊。92年5月19日
    ，經霧峰教養家園特約醫師體檢後，進入該家園試讀，其於
    92年6月24日夜間，有焦慮、過動之情況，時值大夜班之被
    告甲○○○，為免張喜雅影響其他園生睡眠，即將張喜雅帶
    至該園3樓無電子監視及其他安全設備之評量室安置，被告
    因另兼準備早餐等其他工作，而使張喜雅獨處於評量室內，
    俟被告於翌日（即同年月25日）5時10分至評量室時，發現
    張喜雅業已由3樓評量室窗外摔落1樓地面氣絕身亡等情，業
    據被告張蔡月裡供承不諱，核與告訴人丙○○之指訴、證人
    即霧峰教養家園主任（即現場負責人）朱麗宜於原審審理時
    證述之情節相符，並有霧峰教養家園入園申請基本資料表、
    臺灣臺中地方法院檢察署檢察官率同法醫師相驗及勘驗現場
    明確，製有相驗屍體證明書、勘驗筆錄在卷可稽，且有現場
    照片13張附於該署92年度相字第856號相驗卷內可考。又被
    害人張喜雅原擔任安親班老師，因至醫院治療失眠症狀導致
    腦傷，於92年5月7日至中山醫學大學附設復健醫院精神科初
    診時，主要症狀為語無倫次、文不對題、重覆自言自語、重
    覆洗臉及明顯記憶障礙，診斷為失智症；其後接受高壓氧治
    療及腦部核醫掃描，於92年5月14日再次門診時，發現其腦
    波結果為「廣泛性腦病變」等情，有中山醫學大學附設醫院
    94年11月17日中山醫94川博法字第941515號函、行政院衛生
    署草屯療養院94年12月6日草療精字第940006232號函暨所附
    病歷摘要影本在卷足憑（本院上訴卷第44、45-57頁），稽
    諸被害人張喜雅上揭失智症、智能及平衡等多重障礙，領有
    重度身心障礙手冊，案發時有過動情況等情以觀，被害人張
    喜雅並無輕生傾向或跡象，本案應係其由評量室窗戶摔落地
    面死亡，並非自行跳樓致死之事實堪可認定。
(二)依霧峰教養家園園生特殊事件處理月報表及特殊狀況及疾病
    紀錄等影本所示（原審卷第34-35頁），被害人張喜雅於案
    發前數日之狀況：「(1)92年6月16日：喜雅約下午3點到園，
    到園後情緒變得很兇，一不高興就大聲罵人，3點30分時跑
    到男生6室把內外褲脫光，在眾老師拖拉之下才穿好，等到
    洗澡時又大發雷霆，只好不洗了，到6點左右由彭組長替她
    洗澡，晚上沒有什麼異樣，嘴裡唸唸有詞、．．．今晚喜雅
    睡到半夜，嘴巴一直唸唸有詞，又把衣服脫光光。(2)92年6
    月17日：喜雅今晚特別努力的散步，不停的走來走去的運動
    ，今晚約9點30分把全身衣服脫光光、喜雅今晚也是碎碎念
    ，情緒不好、很兇、不高興、大聲罵人。(3)92年6月18日：
    喜雅今晚睡到3、4點也是唸唸有詞，又咳嗽，叫他起床尿尿
    他不要，在床上尿尿又在笑。喜雅今晚又有狀況，自己跑到
    廁所穿泳衣，不停的轉圈、沖水，與（值班）老師兩人合力
    制止她，今晚先生來看她。(4)92年6月19日：今晚也是一直
    在吵，然後把他帶到評量室睡就沒吵了。(5)92年6月23日：
    喜雅早上情緒很不穩定，中午吃飯時一直要脫衣服、褲子，
    老師制止握住她的手，還大叫且用力掙脫，嘴巴念念有詞。
    ．．．喜雅今晚又鬧了一個晚上，幾乎很不配合，需到處找
    她，因她到處找地方睡覺，想躺下來，且把放茶杯的茶几弄
    倒當床睡，今晚與淑春老師用較強硬的手段，但還是無法制
    服她頑固的行為。喜雅今晚也是一樣的躁動，後來把她帶到
    評量室去睡，結果睡得不錯，只是帶她上廁所，回來又睡了
    呢！(6)92年6月24日：中午吃飯時，動都不動，叫了老半天
    ，連眼睛都沒睜開，後來餵她吃飯，她是吃了，但是眼睛還
    是沒睜開。喜雅今晚約五點左右坐在沙發上，全身脫光光，
    由多位老師抬進寢室穿好，後來把她擋在人群當中，她打瞌
    睡，散步時一直想拉著男生走，經制止後1個人走路，下樓
    後把大便大在褲子裡。喜雅今晚非常躁動，忘了如何刷牙、
    洗臉，由老師代之，9點左右上床後，又反覆的上上下下，
    由小夜徐老師、麗宜主任，4個人陪同睡在4個床陪她聊天，
    11點左右麗宜主任唱搖籃曲給她聽，她睡著了，10分鐘後又
    起來把衣服脫光光及到處亂走、亂撞，鬧了智惠醒來，我不
    得不把她安置在評量室，我有來看她，站著，我就去照顧其
    他孩子，過一會兒我又來看她，窗戶已被打開，人不見了，
    我直奔1樓，這時其他同事及本園急救人員都已趕到，這時
    喜雅已停止呼吸了。(7)92年6月25日：凌晨1點多喜雅還是躁
    動，且到處敲牆壁、玩偶，吵到其他同學都睡不著，我把她
    安置在評量室休息，且拿了棉被、床墊。約5點10分左右我
    完成工作後，又再去看喜雅，此時窗戶已被打開，這時我的
    眼睛已發閃光，似乎有人站在窗旁，又好像沒有人，我大聲
    哭喊昭明、梅英，並立即撥401室找主任求援，並與梅英直
    奔樓下，看到喜雅已躺平在草地上，所有護理及急救人員也
    已馬上到了現場」等情，則被害人張喜雅之身心情況既已
      處於上揭躁動易生意外之狀況，而被告於警詢時亦供稱：
    「  當時張喜雅心情很激動，在3樓跑來跑去，在5時10分，
    在3 樓開窗戶墜落後死亡」、「張喜雅生前心情很不穩定」
    等語（相字卷第6頁正背面）；於本院上訴審準備程序時，
    就被害人具體躁動行為之內容供稱：「她會用拳頭打自己，
    也會自殘，也會打別人，也會打牆壁，會自言自語」、「躁
    動的情緒發作的時候，他自己沒辦法控制」等語（本院上訴
    卷第23頁），足見被告對被害人於躁動時無法控制之行為事
    前有所認識，被害人既不適合獨處，被告對被害人於本件獨
    處3樓評量室，可能爬窗墜樓乙情，客觀上有預見可能。
(三)依照該教養院值大夜班人員之規定，被告甲○○○應至少每
    小時前往巡視1次，業據被告甲○○○供承在卷，並經證人
    即該教養院主任朱麗宜於原審供證明確（原審卷第55頁），
    並有財團法人瑪利亞文教基金會附設瑪利亞霧峰教養家園工
    作人員職責表（大夜班）內「工作內容」明列「四、巡房：
    每小時最少巡房一次」足憑（相字卷第45頁），是此規定為
    被告所明知。再依案發隔日由被告所填載之「瑪利亞霧峰教
    養家園園生特殊事件處理月報表」（原審卷第32-33頁）所
    示：「6/25：△凌晨1點多喜雅還是躁動，且到處敲牆壁．
    玩偶，吵到其他同學都睡不著，我把她安置在評量休息，且
    拿了棉被床墊。．．．△約2點半左右我邊拉著智惠走到評
    量室看喜雅，喜雅這時站著沒有大吵，我就帶著智惠回第三
    寢室，．．．。△約3點多，我要上廁所，帶著智惠一起去
    ，我上完順便去看喜雅，喜雅站在原來的地方，我又拉著智
    惠回第三寢室。△約4點左右，因智惠都不睡，我讓她躺在
    床上，我去掃地、掃廁所、陽台、擠牙膏．．等日常工作。
    △約5點10分左右，我完成工作後，又再去看喜雅，此時窗
    戶已被打開，這時我的眼睛已發閃光，似乎有人站在窗戶旁
    ，又好像沒有人，我大聲哭喊昭明、梅英並立即撥401室，
    找主任求援, 並與梅英直奔樓下，看到喜雅已躺平在草地上
    ，所有護理及急救人也已馬上到了現場」，而該月報表係由
    被告於案發後隔日所書載乙情，亦據被告於本院審理中供承
    在卷（本院卷第27頁背面），該月報表既係案發隔日所載，
    被告及辯護人復均未否認其內容之真正，應堪採信，準此，
    被告係於92年6月25日凌晨1時許將被害人張喜雅帶至該園3
    樓評量室後，於凌晨2時30分許、3時許各前往巡視1次後，
    即未再前往巡視，其間被害人張喜雅由3樓評量室窗外摔落1
    樓地面氣絕身亡，俟至清晨5時10分許被告返回評量室時始
    發現之殆無可置疑，則被告顯然未依該教養院大夜班值班人
    員至少每小時巡視一次之規定，被告辯稱其有每小時巡視一
    次云云，應屬事後卸責之詞，不足採信。
(四)本件被告就被害人躁動時無法控制之行為事前有所認識，被
    害人既不適合獨處，被告對被害人長時獨處於3樓評量室，
    可能爬窗墜樓，客觀上亦有預見可能，其本應注意依照規定
    ，至少每小時前往巡視1次，以避免危險發生，依當時情況
    ，又無不能注意之情形，竟疏於注意，於凌晨2時30分許、3
    時許各前往1次後，即未再前往巡視，使被害人張嘉雅自3時
    許迄5時許之2小時期間獨處於評量室，致被害人張喜雅由評
    量室窗戶摔落1樓地面氣絕身亡，被告自有過失。且其過失
    與被害人張喜雅之死亡間有相當因果關係，雖被害人張喜雅
    因屬失智腦病變而躁動無法控制自己行為致墜樓死亡，然被
    告既屬教養院值勤人員，對此應有預見及認識，自不能因此
    解免其過失刑責。又霧峰教養家園缺乏合格之保護室空間設
    備，園生發生躁動時，依過去慣例，均將之置於評量室、被
    告除須同時照顧8位園生生活起居外，尚須負責打掃、清潔
    及煮早餐等工作，固據證人朱麗宜於原審審理時證述明確，
    然霧峰教養家園此部分之缺失，係屬發生被害人上開死亡結
    果之共通原因，僅得做為被告量刑輕重之參考，於被告過失
    責任之成立不生影響，併此敘明。
三、查被告行為後，刑法業於94年2月2日修正公布，95年7月1日
    施行。修正後刑法第2條第1項規定：「行為後法律有變更者
    ，適用行為時之法律。但行為後之法律有利於行為人者，適
    用最有利於行為人之法律」，此條規定乃與刑法第1條罪刑
    法定主義契合，而貫徹法律禁止溯及既往原則，係規範行為
    後法律變更所生新舊法律比較適用之準據法，是刑法第2條
    本身雖經修正，但刑法第2條既屬適用法律之準據法，本身
    尚無比較新舊法之問題，應一律適用裁判時之現行刑法第二
    條規定以決定適用之刑罰法律。又本次刑法修正之比較新舊
    法，應就罪刑有關之共犯、未遂犯、想像競合犯、牽連犯、
    連續犯、結合犯，以及累犯加重、自首減輕暨其他法定加減
    原因（如身分加減）與加減例等一切情形，本於統一性及整
    體性原則，綜其全部罪刑之結果而為比較，亦有最高法院95
    年度第8次刑庭會議決議可資參照，據此：
(一)法定刑設有罰金刑部分：被告行為後，94年2月2日修正公布
    之刑法第33條第5款規定，罰金新台幣一千元以上以百元計
    算之，與修正前規定：罰金為一元以上比較，修正前之規定
    有利於被告，依刑法第2條第1項，應適用修正前之規定。
(二)被告行為時之刑法第41條第1項前段規定：「犯最重本刑為5
    年以下有期徒刑以下之刑之罪，而受6個月以下有期徒刑或
    拘役之宣告，因身體、教育、職業、家庭之關係或其他正當
    事由，執行顯有困難者，得以1元以上3元以下折算一日，易
    科罰金。」又被告行為時之易科罰金折算標準，修正前罰金
    罰鍰提高標準條例第2條前段（現已刪除）規定，就其原定
    數額提高為100倍折算1日，則本件被告行為時之易科罰金折
    算標準，應以銀元300元折算1日，經折算為新臺幣後，應以
    新臺幣900元折算為1日。惟95年7月1日修正公布施行之刑法
    第41條第1項前段則規定：「犯最重本刑為五年以下有期徒
    刑以下之刑之罪，而受六個月以下有期徒刑或拘役之宣告者
    ，得以新臺幣一千元、二千元或三千元折算一日，易科罰金
    。」比較修正前後之易科罰金折算標準，以95年7月1日修正
    公布施行前之規定，較有利於受刑人，依刑法第2條第1項前
    段，應適用修正前刑法第41條第1項前段規定，定其折算標
    準。
四、核被告甲○○○所為，係犯刑法第276條第2項之業務過失致
    死罪。原審疏未詳察，遽予被告無罪之諭知，自有未洽，檢
    察官上訴意旨，指摘原判決不當，為有理由，應予撤銷改判
    。查霧峰教養家園在硬體設施及管理上亦有疏失，已見前述
    ，且相對於被告之過失而言，就本件結果之發生，霧峰教養
    家園上開疏失顯居更主要之地位，爰審酌上情、被告過失責
    任之程度、犯後已與被害人家屬達成和解（業據告訴人丙○
    ○於本院準備程序中供陳屬實；參本院卷第16頁背面）等一
    切情狀，量處如主文第2項所示之刑。又本件犯罪時間係在
    96年4月24日之前，核符中華民國96年罪犯減刑條例減刑規
    定，應減刑2分之1，並諭知易科罰金之折算標準。復查被告
    前未曾受有期徒刑以上刑之宣告，有台灣高等法院被告全國
    前案紀錄表附卷可稽，本件係過失犯罪，被告過失情節尚非
    重大，經此教訓，當知所警惕，應無再犯之虞，本院認對被
    告所宣告之刑，以暫不執行為適當，爰併宣告緩刑2年。
據上論結，應依刑事訴訟法第369條第1項前段、第364條、第299
條第1項前段，刑法第2條第1項、第276條第2項、第74條第1項第
1款、修正前刑法第41條第1項，罰金罰鍰提高標準條例第1條前
段、修正刪除前同條例第2項，中華民國96年罪犯減刑條例第2條
第1項第3款、第7條、第9條，判決如主文。
本案經檢察官乙○○到庭執行職務。
中    華    民    國    97    年    11    月    26    日
            刑事第十庭    審判長法  官  林  照  明
                                法  官  蔡  名  曜
                                法  官  林  欽  章
以上正本證明與原本無異。
如不服本判決應於收受送達後10日內向本院提出上訴書狀，其未
敘述上訴之理由者，並得於提起上訴後10日內向本院補提理由書
（均須按他造當事人之人數附繕本）「切勿逕送上級法院」。
                                書記官  許  哲  禎
中    華    民    國    97    年    12    月    1     日


司法院資訊處製作；財團法人民間司法改革基金會備份。
